ACORDAO-COMPLETO-2566843

ACÓRDÃO 1770/2023 ATA 4/2023 - SEGUNDA CÂMARA

VISTOS, relatados e discutidos estes autos de Tomada de Contas Especial (TCE) instaurada pelo Fundo Nacional de Saúde do Ministério da Saúde (FNS) em desfavor da empresária individual Maria Helena Verenka Loures, em razão da aplicação irregular de recursos do Sistema Único de Saúde (SUS) no âmbito do Programa Farmácia Popular do Brasil - Aqui Tem Farmácia Popular (PFPB) , no período de 13/3/2012 a 31/8/2015;
ACORDAM os Ministros do Tribunal de Contas da União, reunidos em Sessão da Segunda Câmara, ante as razões expostas pelo Relator, em:
9.1. rejeitar as alegações de defesa apresentadas pela empresária individual Maria Helena Verenka Loures;
9.2. com fundamento nos arts. 1º, inciso I, 16, inciso III, alíneas "b" e "c", da Lei 8.443/1992 c/c os arts. 19 e 23, inciso III, da mesma Lei, e com arts. 1º, inciso I, 209, inciso II e III, 210 e 214, inciso III, do Regimento Interno do TCU (RITCU) , julgar irregulares as contas da empresária individual Maria Helena Verenka Loures e condená-la ao pagamento das quantias a seguir especificadas, com a fixação do prazo de 15 (quinze) dias, a contar das notificações, para comprovar, perante o Tribunal (art. 214, inciso III, alínea "a", do RITCU) , o recolhimento das dívidas aos cofres do Fundo Nacional de Saúde, atualizadas monetariamente e acrescidas dos juros de mora, calculados a partir das datas discriminadas, até a data dos recolhimentos, na forma prevista na legislação em vigor:
	DATA DA OCORRÊNCIA
	VALOR ORIGINAL (R$) 

	12/03/2012
	         63,90 

	12/03/2012
	     6.685,09 

	27/03/2012
	     6.735,51 

	27/04/2012
	     6.170,87 

	27/04/2012
	       158,49 

	12/06/2012
	       433,62 

	14/06/2012
	       376,65 

	27/07/2012
	       701,46 

	27/07/2012
	       611,76 

	23/08/2012
	       772,80 

	23/08/2012
	       174,96 

	23/08/2012
	         8,91 

	10/09/2012
	       80,19 

	10/09/2012
	     1.553,05 

	08/10/2012
	     1.814,89 

	08/10/2012
	       187,11 

	08/11/2012
	       469,66 

	08/11/2012
	         26,73 

	18/12/2012
	       174,15 

	18/12/2012
	    1.652,30 

	18/12/2012
	          9,60 

	30/12/2012
	      228,42 

	30/12/2012
	   9.221,72 

	19/02/2013
	      148,23 

	07/03/2013
	   5.979,25 

	14/03/2013
	 13.364,23 

	14/03/2013
	        53,46 

	14/03/2013
	        54,27 

	14/03/2013
	       97,78 

	08/04/2013
	11.097,43 

	08/04/2013
	    233,50 

	16/04/2013
	     26,73 

	16/04/2013
	   175,77 

	31/05/2013
	9.453,63 

	31/05/2013
	  119,52 

	31/05/2013
	  113,28 

	04/06/2013
	9.795,89 

	04/06/2013
	  614,79 

	04/06/2013
	    72,40 

	04/06/2013
	    41,31 

	01/07/2013
	  614,79 

	01/07/2013
	    27,54 

	02/07/2013
	7.957,56 

	02/07/2013
	    82,90 

	26/07/2013
	  267,30 

	26/07/2013
	  108,23 

	29/07/2013
	7.871,74 

	29/07/2013
	  191,86 

	30/08/2013
	8.063,71 

	30/08/2013
	    13,77 

	30/08/2013
	      5,30 

	30/08/2013
	    94,46 

	01/10/2013
	.900,67 

	01/10/2013
	   303,28 

	02/10/2013
	   149,85 

	12/11/2013
	9.690,71 

	12/11/2013
	1.548,72 

	12/11/2013
	   231,42 

	12/11/2013
	     25,56 

	12/11/2013
	     26,73 

	06/12/2013
	 2.311,74 

	06/12/2013
	11.202,56 

	06/12/2013
	    275,76 

	06/12/2013
	      64,80 

	06/12/2013
	      25,56 

	30/12/2013
	 2.000,70 

	30/12/2013
	     45,36 

	30/12/2013
	8.932,69 

	30/12/2013
	   138,44 

	07/02/2014
	   255,76 

	07/02/2014
	 9.273,69 

	28/02/2014
	      27,54 

	28/02/2014
	 1.025,46 

	28/02/2014
	  8.710,01 

	28/02/2014
	  1.149,39 

	28/02/2014
	     151,16 

	28/02/2014
	        38,78 

	16/04/2014
	   1.509,03 

	16/04/2014
	   9.444,42 

	16/04/2014
	        11,98 

	16/04/2014
	       13,77 

	12/05/2014
	  8.678,85 

	12/05/2014
	  1.526,85 

	12/05/2014
	       26,73 

	12/05/2014
	       31,36 

	30/05/2014
	  8.265,60 

	30/05/2014
	       13,77 

	30/05/2014
	  1.506,60 

	30/05/2014
	     133,94 

	07/07/2014
	  8.793,44 

	07/07/2014
	       26,73 

	07/07/2014
	         50,80 

	07/07/2014
	    1.093,50 

	31/07/2014
	     7.957,31 

	01/08/2014
	     1.032,75 

	01/08/2014
	          26,73 

	01/09/2014
	     8.775,11 

	01/09/2014
	          78,78 

	09/09/2014
	         13,77 

	09/09/2014
	    1.232,01 

	01/10/2014
	  11.004,53 

	01/10/2014
	         14,40 

	02/10/2014
	    1.175,31 

	03/11/2014
	       364,50 

	03/11/2014
	    5.145,59 

	03/11/2014
	         19,20 

	28/11/2014
	       121,50 

	28/11/2014
	         27,54 

	01/12/2014
	    6.406,26 

	01/12/2014
	         42,58 

	14/01/2015
	    4.022,00 

	14/01/2015
	       106,92 

	14/01/2015
	        40,50 

	14/01/2015
	        28,76 

	03/03/2015
	   2.770,35 

	03/03/2015
	        80,19 

	02/04/2015
	   4.167,40 

	02/04/2015
	      106,92 

	05/05/2015
	   5.580,00 

	05/05/2015
	      187,11 

	12/06/2015
	    5.789,20 

	15/06/2015
	       320,76 

	03/07/2015
	    4.743,65 

	06/07/2015
	      389,61 

	05/08/2015
	  5.644,20 

	06/08/2015
	     417,96 

	31/08/2015
	       67,23 

	31/08/2015
	  4.456,30 

9.3. aplicar à Sra. Maria Helena Verenka Loures a multa prevista no art. 57 da Lei 8.443/1992 c/c o art. 267 do RITCU, no valor de R$ 20.000,00 (vinte mil reais) , com a fixação do prazo de quinze dias, a contar da notificação, para comprovar, perante o Tribunal (art. 214, inciso III, alínea "a", do RI/TCU) , o recolhimento da dívida aos cofres do Tesouro Nacional, atualizada monetariamente desde a data do Acórdão até a do efetivo recolhimento, na forma da legislação em vigor;
9.4. autorizar, desde logo, nos termos do art. 28, inciso II, da Lei 8.443/1992, a cobrança judicial das dívidas, caso não atendidas as notificações;
9.5. autorizar, desde logo, se requerido, com fundamento no art. 26 da Lei 8.443/1992 c/c o art. 217 do RI/TCU, o parcelamento das dívidas em até 36 parcelas, incidindo, sobre cada parcela, corrigida monetariamente, os correspondentes acréscimos legais, fixando-lhe o prazo de quinze dias, a contar do recebimento da notificação, para comprovar, perante o Tribunal, o recolhimento da primeira parcela, e de trinta dias, a contar da parcela anterior, para comprovar os recolhimentos das demais parcelas, devendo incidir, sobre cada valor mensal, atualizado monetariamente, os juros de mora devidos, no caso do débito, na forma prevista na legislação em vigor, alertando os responsáveis de que a falta de comprovação do recolhimento de qualquer parcela importará o vencimento antecipado do saldo devedor, nos termos do § 2º do art. 217 do Regimento Interno deste Tribunal;
9.6. enviar cópia deste Acórdão à Procuradoria da República no Estado do Paraná, nos termos do § 3º do art. 16 da Lei 8.443/1992 c/c o § 7º do art. 209 do RI/TCU, para adoção das medidas cabíveis, e ao Fundo Nacional de Saúde e aos responsáveis, para ciência, e informar-lhes que a deliberação, acompanhada do Relatório e do Voto que a fundamenta, está disponível para a consulta no endereço www.tcu.gov.br/acordaos, além de esclarecer que, caso requerido, o TCU poderá fornecer sem custos as correspondentes cópias, de forma impressa; e
9.7. informar à Procuradoria da República no Estado do Paraná que, nos termos do parágrafo único do art. 62 da Resolução TCU 259/2014, os procuradores e membros do Ministério Público credenciados nesta Corte podem acessar os presentes autos de forma eletrônica e automática, ressalvados apenas os casos de eventuais peças classificadas como sigilosas, as quais requerem solicitação formal.

Tomada de Contas Especial instaurada pelo Fundo Nacional de Saúde/Ministério da Saúde (FNS/MS) em razão da aplicação irregular de recursos do Sistema Único de Saúde (SUS) no âmbito do Programa Farmácia Popular do Brasil  Aqui Tem Farmácia Popular (PFPB), no período de 13/3/2012 a 31/8/2015.

Segunda Câmara

Fundo Nacional de Saúde (FNS).

3. Responsáveis: Maria Helena Verenka Loures (06.372.144/0001-55); Maria Helena Verenka Loures (XXX.880.799-XX).

13.1. Ministros presentes: Aroldo Cedraz (na Presidência), Augusto Nardes (Relator) e Antonio Anastasia.
13.2. Ministro-Substituto convocado: Marcos Bemquerer Costa.

AUGUSTO NARDES

Adoto como relatório, com os ajustes de forma considerados pertinentes, a instrução de mérito elaborada no âmbito da então Secretaria de Controle Externo de Tomada de Contas Especial - SecexTCE (peça 56) , cuja proposta de encaminhamento contou com a anuência do corpo dirigente da unidade técnica especializada e do Ministério Público junto ao TCU (peças 57, 58 e 59) :
	"INTRODUÇÃO
	Cuidam os autos de Tomada de Contas Especial instaurada pelo Fundo Nacional de Saúde/Ministério da Saúde (FNS/MS) , em desfavor da empresária individual Sra. Maria Helena Verenka Loures, em razão da aplicação irregular de recursos do Sistema Único de Saúde (SUS) no âmbito do Programa Farmácia Popular do Brasil - Aqui Tem Farmácia Popular (PFPB) , no período de 13/3/2012 a 31/8/2015, o que teria ocasionado um prejuízo de R$ 304.213,11, em valores históricos, aos cofres do FNS.
	HISTÓRICO
	Programa Farmácia Popular do Brasil
	2.	O Farmácia Popular do Brasil é um programa do Governo Federal que procura ampliar o acesso da população a medicamentos necessários para o tratamento de doenças com grande ocorrência no país.
	3.	As farmácias e drogarias que aderem ao programa fornecem aos cidadãos, de forma gratuita, medicamentos para o tratamento de hipertensão, diabetes e asma. Além destes, são disponibilizados, com até 90% de desconto, medicamentos para rinite, dislipidemia, doença de Parkinson, osteoporose, glaucoma, anticoncepcionais e fraldas geriátricas. 
	4.	Para ter acesso ao medicamento, o cidadão precisa comparecer ao estabelecimento credenciado portando CPF próprio, receita médica válida e documento com foto, bem como assinar o cupom vinculado e o cupom fiscal no ato da aquisição.
	5.	Para cada dispensação realizada, o Ministério da Saúde reembolsa o comerciante conforme a tabela de referência de preços de medicamentos, disponibilizada em: http://portalms.saude.gov.br/acoes-e-programas/farmacia-popular/legislacao.
	6.	O cadastro dos estabelecimentos da rede privada de comércio farmacêutico se dá mediante a entrega da documentação solicitada e o preenchimento do formulário de inscrição e do Requerimento e Termo de Adesão (RTA) .
	7.	A participação no Programa Farmácia Popular do Brasil - PFPB é voluntária e as farmácias e drogarias que pretendem participar devem assinar termo no qual declaram estar cientes do conteúdo e das exigências da Portaria que rege o Programa, as quais aceitam e se comprometem a cumprir.
	Auditoria do Denasus e Instauração da TCE
	8.	A presente TCE originou-se de constatações do Departamento Nacional de Auditoria do SUS (Denasus) em auditoria realizada entre 13/10/2016 e 14/10/2016, com a finalidade de avaliar a execução do Programa Farmácia Popular do Brasil pela empresária individual Sra. Maria Helena Verenka Loures, abrangendo o período de março de 2012 a agosto de 2015, com foco no cumprimento das normas estabelecidas pela Portaria GM/MS nº 184/2011, vigente de 3/2/2011 a 14/5/2012, e Portaria GM/MS nº 971/2012, vigente de 15/5/2012 a 27/1/2016, que dispõem sobre o Programa Farmácia Popular do Brasil.
	9.	De acordo com o Relatório de Auditoria nº 16946 do Denasus e seus anexos (peça 6) , foram constatadas irregularidades que representavam débito de R$ 304.213,11, em valores históricos. 
	10. Foram constatadas, no referido Relatório, irregularidades nas dispensações e/ou na documentação comprobatória de dispensações de medicamentos do Programa Farmácia Popular do Brasil, caracterizadas por:
a)	registro de dispensação de medicamentos sem notas fiscais que comprovem a aquisição, contrariando o disposto nos arts. 27, 43 e 44 da Portaria GM/MS nº 184/2011, vigente de 3/2/2011 a 14/5/2012; e nos arts. 23, 39 e 40 da Portaria GM/MS nº 971/2012, vigente de 15/5/2012 a 27/1/2016. Evidência: constatação 471216 (peça 6, p. 6-8) ;
b)	registro de dispensação de medicamentos em nome de pessoas falecidas, contrariando o disposto nos arts. 25 e 27 da Portaria GM/MS nº 184/2011, vigente de 3/2/2011 a 14/5/2012; e nos arts. 21 e 23 da Portaria GM/MS nº 971/2012, vigente de 15/5/2012 a 27/1/2016. Evidência: constatação 471219 (peça 6, p. 10-11) ;
c)	não apresentação de cópia do cupom fiscal, cupom vinculado e/ou irregularidades em cupons e prescrições médicas, contrariando o disposto nos arts. 25, 26, 27, 43 e 44 da Portaria GM/MS nº 184/2011, vigente de 3/2/2011 a 14/5/2012; e nos arts. 21, 22, 23, 39 e 40 da Portaria GM/MS nº 971/2012, vigente de 15/5/2012 a 27/1/2016. Evidência: constatação 471218 (peça 6, p. 8-10) .
	11. O detalhamento do débito apurado pelo Denasus consta da peça 6, p. 13-52. 
	12. Diante das constatações o Denasus deu oportunidade de defesa à responsável, em obediência aos princípios constitucionais que asseguram o direito ao contraditório e à ampla defesa, como demonstram as notificações expedidas em 20/3/2017, conforme item '5' do Relatório do Tomador de Contas nº 381/2020 (peça 21) . Conforme cita o Relatório de Auditoria nº 16946, a responsável apresentou justificativas, as quais lograram afastar parcialmente as irregularidades apontadas. 
	13. Superada a fase de defesa administrativa, foram emitidas notificações de cobrança pela Secretaria Executiva do FNS à responsável, em ofícios emitidos em 6/10/2017 (peças 12 e 13) .
	14. Assim, o motivo que levou à instauração da presente Tomada de Contas Especial está materializado por prejuízo causado pela empresária individual, Sra. Maria Helena Verenka Loures, ao Programa Farmácia Popular do Brasil, no valor histórico de R$ 304.213,11, no período de 13/3/2012 a 31/8/2015, tendo em vista irregularidades que contrariaram as normas vigentes à época, especialmente a Portaria GM/MS nº 184/2011, vigente de 3/2/2011 a 14/5/2012, e Portaria GM/MS nº  971/2012, vigente de 15/5/2012 a 27/1/2016, frente às constatações apontadas no Relatório de Auditoria nº 16946 do Denasus (peça 6) e consolidadas na Matriz de Responsabilização acostada pelo órgão instaurador (peça 20) .
	15. Com base no Relatório de Auditoria do Denasus e com fundamento na IN/TCU 71/2012, alterada pela IN/TCU 76/2016 e DN/TCU 155/2016, o Fundo Nacional de Saúde autorizou a instauração de Tomada de Contas Especial (peça 19) .
	16. O Relatório Completo do Tomador de Contas Especial nº 381/2020 (peça 21) registra a apuração de fatos, a quantificação do dano, bem como a identificação da responsável, nos termos do art. 2º da IN TCU 71/2012.
	17. Registra, ainda, que foi dada oportunidade de defesa à responsável, conforme as notificações relacionadas no item '5' do relatório do tomador, expedidas visando a regularização das contas e o ressarcimento do dano (peça 21) . 
	18. Por fim, o tomador de contas concluiu pela responsabilização da empresária individual Sra. Maria Helena Verenka Loures, quantificando-se o débito no valor de R$ 484.409,15, atualizado em 30/7/2020 (peça 21, p. 1) . A inscrição em conta de responsabilidade, no SIAFI, foi efetuada mediante a Nota de Lançamento de Sistema nº 2020NS057222, de 3/8/2020 (peça 22) .
	19. Uma vez concluída a TCE no âmbito do Fundo Nacional de Saúde, esta foi remetida à Controladoria-Geral da União, a qual emitiu o Relatório de Auditoria nº 222/2020 (peça 24) , que anui com as conclusões do Relatório de Auditoria nº 16946 do Denasus (peça 6) e Relatório de Tomada de Contas Especial nº 381/2020 (peça 21) . 
	20. Diante disso, a Secretaria de Controle Interno certificou a irregularidade das contas (peça 25) , acompanhado do parecer do dirigente do órgão de controle interno (peça 26) , tendo o Ministro de Estado da Saúde registrado o conhecimento das conclusões daquele órgão de controle interno (peça 27) . 
	21. Autuada no TCU em 29/1/2021, foi realizada Instrução Preliminar com proposta de citação (peça 30) da empresária individual Maria Helena Verenka Loures (CPF XXX.880.799-XX, CNPJ 06.372.144/0001-55) , a qual obteve parecer favorável da Subunidade (peça 31) e da Unidade (peça 32) . 
	22. A responsável foi citada por meio do seguinte expediente:
	Natureza
	Comunicação
	Data de expedição
	Peça
	Destinatário
	Origem do endereço
	Data da ciência ou motivo da devolução
	Peça da ciência
	Peça da Resposta

	Citação
	Ofício 29290/2021-Seproc
	28/06/2021
	36
	Maria Helena Verenka Loures
	Receita Federal
	29/06/2021
	37
	40, 41, 42, 43, 44, 45, 46, 47, 48, 49, 50, 51, 52, 53

	23. No dia 14/7/2021, foi juntada procuração outorgando à Sra. Hamidy Omar Safadi Kassmas, OAB/PR 44.400, poderes para representar a Sra. Maria Helena Verenka Loures (peça 39) . 
	24. No dia 14/7/2021, a Sra. Maria Helena Verenka Loures apresentou, por meio de sua procuradora, suas alegações de defesa (peça 40) , acompanhada dos documentos acostados às peças 41-53.
	AVALIAÇÃO DA OCORRÊNCIA DE PRESCRIÇÃO
	25. Em relação à prescrição, o Supremo Tribunal Federal - STF, no Recurso Extraordinário - RE 636.886, fixou a tese, com repercussão geral reconhecida, de que 'é prescritível a pretensão de ressarcimento ao erário fundada em decisão de Tribunal de Contas' (Tema 899) . Posteriormente, o próprio TCU regulamentou o assunto por meio da Resolução TCU 344, de 11/10/2022, publicada em 21/10/2022, à luz do disposto na Lei 9.873/1999, estabelecendo que 'prescrevem em cinco anos as pretensões punitiva e de ressarcimento' nos processos de controle externo, conforme o art. 2º, da referida norma.
	26. Quanto ao termo inicial da contagem do prazo prescricional, o art. 4º prevê o seguinte:
Art. 4° O prazo de prescrição será contado:
I - da data em que as contas deveriam ter sido prestadas, no caso de omissão de prestação de contas;
II - da data da apresentação da prestação de contas ao órgão competente para a sua análise inicial;
III - do recebimento da denúncia ou da representação pelo Tribunal ou pelos órgãos de controle interno, quanto às apurações decorrentes de processos dessa natureza;
IV - da data do conhecimento da irregularidade ou do dano, quando constatados em fiscalização realizada pelo Tribunal, pelos órgãos de controle interno ou pelo próprio órgão ou entidade da Administração Pública onde ocorrer a irregularidade;
V - do dia em que tiver cessado a permanência ou a continuidade, no caso de irregularidade permanente ou continuada.
	27.	No que se refere às causas de interrupção da prescrição, o art. 5º dispõe:
Art. 5º A prescrição se interrompe:
I - pela notificação, oitiva, citação ou audiência do responsável, inclusive por edital; 
II - por qualquer ato inequívoco de apuração do fato;
III - por qualquer ato inequívoco de tentativa de solução conciliatória; 
IV - pela decisão condenatória recorrível.
§ 1° A prescrição pode se interromper mais de uma vez por causas distintas ou por uma mesma causa desde que, por sua natureza, seja repetível no curso do processo.
§ 2° Interrompida a prescrição, começa a correr novo prazo a partir do ato interruptivo.
§ 3º Não interrompem a prescrição o pedido e concessão de vista dos autos, emissão de certidões, prestação de informações, juntada de procuração ou subestabelecimento e outros atos de instrução processual de mero seguimento do curso das apurações.
	28. No caso concreto, por se tratar de irregularidade continuada, o termo inicial da contagem do prazo prescricional é a data do último fato gerador (art. 4º, V) : 31/8/2015.
	29. Ademais, verificam-se, nos presentes autos, os seguintes eventos processuais interruptivos da prescrição, ocorridos tanto na fase interna, quanto na fase externa desta TCE:
		29.1. Fase interna:
a)	notificação para apresentação de defesa, expedida em 20/3/2017 (peça 3) e entregue em 31/3/2017 (peças 4) ; 
b)	emissão do Relatório de Auditoria nº 16946, em 6/6/2017 (peças 6-8) ;
c)	notificações de cobrança, expedidas em 6/10/2017 (peças 12-13) e entregues em 22/11/2017 (peça 14) ;
d)	despacho de instauração da TCE, emitido em 29/7/2020 (peça 19) ;
e)	emissão do Relatório Completo do Tomador de Contas Especial nº 381/2020, em 4/8/2020 (peça 21) ;
f)	emissão do Relatório da CGU nº 2222/2020, em 20/11/2020 (peça 24) .
		29.2. Fase externa:
a)	autuação da Tomada de Contas Especial no âmbito do Tribunal de Contas da União, em 29/1/2021;
b)	instrução com proposta de citação, em 4/6/2021 (peças 30-32) ; 
c)	citação, realizada no âmbito do TCU, em 28/6/2021 (peça 36) e entregue em 29/6/2021 (peça 37) .
	30. Ao se analisar o termo inicial da contagem do prazo de prescrição, bem como a sequência de eventos processuais indicados no item anterior, os quais têm o condão de interromper a fluência do prazo prescricional, nos termos do art. 5º da Resolução TCU n. 344/2022, conclui-se que não houve o transcurso do prazo de 5 (cinco) anos entre cada evento processual e o seguinte. Portanto, levando-se em consideração o entendimento do STF acima mencionado, bem como a vigente regulamentação do Tribunal, não ocorreu, nos autos, a prescrição da pretensão sancionatória e ressarcitória para o TCU.
	Avaliação da Prescrição Intercorrente no âmbito do Tribunal
	31. A RESOLUÇÃO-TCU 344, de 11 de outubro de 2022, estabelece que:
Art. 8º Incide a prescrição intercorrente se o processo ficar paralisado por mais de três anos, pendente de julgamento ou despacho, sem prejuízo da responsabilidade funcional decorrente da paralisação, se for o caso. 
§ 1° A prescrição intercorrente interrompe-se por qualquer ato que evidencie o andamento regular do processo, excetuando-se pedido e concessão de vista dos autos, emissão de certidões, prestação de informações, juntada de procuração ou subestabelecimento e outros atos que não interfiram de modo relevante no curso das apurações.
§ 2° As causas suspensivas e interruptivas da prescrição principal também suspendem ou interrompem a prescrição intercorrente.
	32. Levando-se em consideração a vigente regulamentação do Tribunal, bem como os eventos processuais interruptivos da prescrição na fase externa, conclui-se que não houve o transcurso do prazo de 3  (três) anos entre cada evento processual e o seguinte, e consequentemente não ocorreu a prescrição intercorrente.
	ANÁLISE DOS PRESSUPOSTOS DE PROCEDIBILIDADE DA IN/TCU 71/2012
	Viabilidade do Exercício do Contraditório e Ampla Defesa
	33. Verifica-se que não há prejuízo ao contraditório e à ampla defesa, uma vez que não houve o transcurso de mais de dez anos desde o fato gerador sem que tenha havido a notificação dos responsáveis pela autoridade administrativa federal competente (art. 6º, inciso II, c/c art. 19 da IN/TCU 71/2012, modificada pela IN/TCU 76/2016) , pois os recursos transferidos e as despesas impugnadas referem-se aos exercícios de 2012 a 2015, e a responsável foi notificada sobre as irregularidades pela autoridade administrativa competente em 20/3/2017, conforme item '5' do Relatório do Tomador de Contas nº 381/2020 (peça 21) .
	Valor de Constituição da TCE
	34. Verifica-se, também, que o valor atualizado do débito apurado (sem juros) em 1/1/2017 é de R$ 380.313,16, portanto superior ao limite mínimo de R$ 100.000,00, na forma estabelecida conforme os arts. 6º, inciso I, e 19 da IN/TCU 71/2012, modificada pela IN/TCU 76/2016.
	VERIFICAÇÃO DA EXISTÊNCIA DE OUTROS DÉBITOS
	35. Em atenção ao comando contido no item 9.4 do Acórdão 1772/2017-TCU-Plenário (Relator Ministro-Substituto Augusto Sherman Cavalcanti) , e em atendimento ao disposto no art. 6º, § 1º, da Instrução Normativa TCU 71/2012, informa-se que não foi constatada a existência de outros débitos imputáveis à responsável arrolada nestes autos em demais processos em tramitação no Tribunal. 
	EXAME TÉCNICO
	Esgotamento da via administrativa do Ministério da Saúde para ressarcimento do dano
	36. Preliminarmente, oportuno consignar que, nos termos do art. 23, § 1º, do Decreto 7.827/2012, que regulamenta a Lei Complementar 141/2012, e item 9.3.5.2 do Acórdão 1072/2017-TCU-Plenário (Relator Ministro Bruno Dantas) , foram esgotadas, na via administrativa de controle interno do Ministério da Saúde, as medidas para ressarcimento do dano, conforme notificações à responsável em 6/10/2017 (peças 12 e 13) .
	Caracterização das irregularidades geradoras do dano ao erário
	37. Extrai-se da situação sintetizada na seção 'histórico' desta instrução que o tomador de contas identificou como ilícito gerador do dano as seguintes irregularidades, o que teria ocasionado um prejuízo de R$ 304.213,11:
	37.1. Irregularidade nas dispensações e/ou na documentação comprobatória de dispensações de medicamentos do Programa Farmácia Popular do Brasil, caracterizada por:
a)	Ocorrência 1: registro de dispensação de medicamentos sem notas fiscais que comprovem a aquisição;
Dispositivos violados: arts. 27, 43 e 44 da Portaria GM/MS nº 184/2011, vigente de 3/2/2011 a 14/5/2012; e arts. 23, 39 e 40 da Portaria GM/MS nº 971/2012, vigente de 15/5/2012 a 27/1/2016; 
Responsável: Sra. Maria Helena Verenka Loures, empresária individual, no período de 13/3/2012 a 31/8/2015;
Conduta: não apresentar notas fiscais que comprovem a compra e a existência em estoque dos medicamentos dispensados;
Evidência: Constatação 471216 do Relatório de Auditoria nº 16946 do Denasus (peça 6, p. 6-8) ;
b)	Ocorrência 2: registro de dispensação de medicamentos em nome de pessoas falecidas;
Dispositivos violados: arts. 25 e 27 da Portaria GM/MS nº 184/2011, vigente de 3/2/2011 a 14/5/2012; e arts. 21 e 23 da Portaria GM/MS nº 971/2012, vigente de 15/5/2012 a 27/1/2016; 
Responsável: Sra. Maria Helena Verenka Loures, empresária individual, no período de 13/3/2012 a 31/8/2015;  
Conduta: realizar a dispensação de medicamentos em nome de pessoas falecidas;
Evidência: Constatação 471219 do Relatório de Auditoria nº 16946 do Denasus (peça 6, p. 10-11) ;
c)	Ocorrência 3: não apresentação de cópia do cupom fiscal, cupom vinculado e/ou irregularidades em cupons e prescrições médicas;
Dispositivos violados: arts. 25, 26, 27, 43 e 44 da Portaria GM/MS nº 184/2011, vigente de 3/2/2011 a 14/5/2012; e arts. 21, 22, 23, 39 e 40 da Portaria GM/MS nº 971/2012, vigente de 15/5/2012 a 27/1/2016; 
Responsável: Sra. Maria Helena Verenka Loures, empresária individual, no período de 13/3/2012 a 31/8/2015;
Conduta: não apresentar as cópias do cupom fiscal, cupom vinculado e/ou receitas médicas solicitados, e/ou apresentá-los com irregularidades;
Evidência: Constatação 471218 do Relatório de Auditoria nº 16946 do Denasus (peça 6, p. 8-10) .
	Responsabilização da Pessoa Física dos Empresários Individuais
	38. Devido ao caráter convenial conferido à relação entre o poder público e o particular no âmbito do Programa Farmácia Popular do Brasil, conforme claramente explicitado nas Portarias que o regem, a jurisprudência do TCU tem se solidificado no sentido de que sejam responsabilizados, além da pessoa jurídica, também seus administradores, pessoalmente, a comprovar a regular aplicação dos recursos públicos desse programa submetidos às suas decisões. Nesse diapasão, acerca das irregularidades constatadas na execução do PFPB, julgados recentes do TCU, a exemplo dos Acórdãos 3.796/2020-TCU-Primeira Câmara (Relator Ministro Vital do Rêgo) , 2.395/2020-TCU-Primeira Câmara (Relator Ministro-Substituto Weder de Oliveira) , e 2.386/2020-TCU-Primeira Câmara (Relator Ministro Augusto Sherman) , têm responsabilizado a pessoa jurídica da farmácia/drogaria credenciada em solidariedade com a pessoa física dos seus administradores, não pelo instituto da desconsideração da personalidade jurídica, mas pela obrigação de prestar contas decorrente da natureza convenial da relação jurídica estabelecida. 
	39. Sobre o assunto é claro o voto condutor do Acórdão 5259/2018-TCU-Primeira Câmara, (Relator Ministro Vital do Rêgo) :
'Com relação à matéria de fato, como bem ressaltou o MPTCU, a norma que instituiu o PFPB (art. 2º, inciso II, da Portaria 184/2011, sucedido pelo art. 2º, inciso II, Portaria 111/2016) atribuiu ao programa, expressamente, a natureza de convênio, por meio do qual é outorgado ao particular (farmácia ou drogaria integrante da rede privada) a gestão de recursos públicos. Assim, ao assumir voluntariamente o múnus público de gestão de recursos do PFPB, o particular se submete à obrigação de prestar contas, conforme disposto no artigo 70, parágrafo único, da Constituição, e, eventual responsabilização em caso mau uso dos recursos geridos, consoante dispõe o artigo 71, inciso II, da CF/1988.
Nesse contexto, compartilho o entendimento do MPTCU, no sentido de que, ao se considerar a gestão de recursos públicos no âmbito de uma pessoa jurídica de direito privado, as decisões das pessoas naturais administradoras dessa pessoa jurídica determinam a destinação a ser dada àqueles recursos públicos. Isso faz com que, além da pessoa jurídica, também seus administradores sejam obrigados, pessoalmente, a comprovar a regular aplicação dos recursos públicos submetidos às suas decisões, a exemplo do que deliberou esta Corte no Acórdão 8969/2016-TCU-Segunda Câmara (Relator Ministro Raimundo Carreiro) .'
	40. Nos casos em que o estabelecimento comercial farmacêutico possui a natureza jurídica de empresa individual, o art. 2º do Decreto-Lei 1.706, de 23 de outubro de 1979, esclarece que as empresas individuais se equiparam a pessoa jurídica apenas para fins fiscais. Dessa forma, por não ser efetivamente uma pessoa jurídica, responde apenas a pessoa física do empresário individual.
	41. Nesse sentido se manifestou o Ministro Vital do Rego no voto condutor do Acórdão 4508/2020-TCU-Primeira Câmara:
'19. Não há dúvidas, na jurisprudência desta Corte de Contas, que a empresa individual não tem personalidade diversa e separada do titular, constituindo-se como única pessoa com único patrimônio, tanto assim que é desnecessária a desconsideração da personalidade jurídica para a condenação de responsável empresário individual. Nesse sentido, os Acórdão 2386/2020-TCU-Primeira Câmara (relator Min. Augusto Sherman) , 4.476/2019-TCU-2ª Câmara (Min. Subst. Marcos Bemquerer) , 8.698/2019-TCU-2ª Câmara (relator Min. Aroldo Cedraz) , 3.201/2018-TCU-2ª Câmara (relator Min. Aroldo Cedraz) , 10.922/2016-TCU-2ª Câmara (Min. Subst. André de Carvalho) , 4.784/2014-TCU1ª Câmara (Min. Benjamin Zymler) e 2.737/2013- TCU-Plenário (Rel. Min. José Jorge) , 1.563/2012TCU-Plenário (Min. Subst. Marcos Bemquerer) , dentre outros. '
	42. Esse mesmo entendimento é espelhado na doutrina e jurisprudência pátrias, onde o empresário individual, conquanto esteja inscrito no Cadastro Nacional de Pessoas Jurídicas, não é considerado pessoa jurídica, pois equivale a um comerciante exercendo atos de comércio individualmente. Nesse decisum, ao acatar sugestão do representante do Ministério Público, o relator, ao tempo que destacou que o responsável é a pessoa física, adotou posicionamento no sentido de que todas as referências ao empresário individual no processo trarão o seu CPF e o seu CNPJ.
	43. Mais recentemente, no entanto, os Acórdão 5797/2020-TCU-Primeira Câmara, Relator Ministro Benjamin Zymler, e 1.089/2020-TCU-2ª Câmara, Relatora Ministra Ana Arraes, defenderam a condenação solidária da empresa individual e do empresário, sempre com o intuito de conferir maior eficácia na busca de bens e no ressarcimento em fase de execução de dívida, posição que passou a ser adotada pelo Tribunal. No caso em tela, no entanto, foi realizada a citação apenas da empresária individual, nos moldes do antigo entendimento. 
	44. O caso concreto tratado nesta TCE envolve a empresária individual Sra. Maria Helena Verenka Loures.
	45. Considerando os ilícitos acima identificados, a imputação de responsabilidade atende aos pressupostos estabelecidos na jurisprudência desta Corte de Contas. Com efeito, há elementos para individualizar as condutas, o nexo de causalidade entre estas e as irregularidades geradoras do dano, bem como está caracterizada a atuação, no mínimo culposa, da responsável, conforme resumido na matriz de responsabilização anexa a esta instrução e demonstrado na descrição das ocorrências listadas no tópico retro 'Caracterização das irregularidades geradoras do dano ao erário'.
	46. Encontram-se, dessa forma, elementos probatórios nos autos que autorizam a responsabilização da Sra. Maria Helena Verenka Loures, na condição de empresária individual.  
	47. Na seara do Direito Financeiro, é cediço que cabe ao responsável demonstrar, por meio da documentação exigida nos normativos do PFPB, a boa e regular aplicação dos recursos públicos federais geridos no âmbito do referido programa, ainda que tais recursos financeiros lhes tenham sido repassados posteriormente à dispensação dos medicamentos, pois fora feito com base nas informações prestadas pelo estabelecimento comercial farmacêutico à luz das exigências previamente estabelecidas e aceitas pelo ente privado. 
	48. Cabia à responsável comprovar, por meio de documentos hábeis (notas fiscais de entrada, receitas médicas, cupons vinculados, cupons fiscais etc.) , que as dispensações de medicamentos respeitaram os normativos do programa.
	Citações
	49. Em cumprimento ao Despacho do Secretário da Secex-TCE (peça 32) , foi promovida a citação da responsável por meio do seguinte expediente:
	Natureza
	Comunicação 
	Data de expedição
	Peça
	Destinatário
	Origem do endereço
	Data da ciência ou motivo da devolução
	Peça da ciência
	Peça da Resposta

	Citação
	Ofício 29290/2021-Seproc
	28/06/2021
	36
	Maria Helena Verenka Loures
	Receita Federal
	29/06/2021
	37
	40, 41, 42, 43, 44, 45, 46, 47, 48, 49, 50, 51, 52, 53

	Alegações de defesa
	50. No documento constante da peça 40, a responsável apresentou as seguintes alegações/informações:
	Primeira
	51. Alega que o instituto da Tomada de Contas Especial seria inaplicável a particulares, já que, conforme o art. 71, II, da Constituição Federal de 1988:
O controle externo, a cargo do Congresso Nacional, será exercido com o auxílio do Tribunal de Contas da União, ao qual compete: I - (...) ; II - julgar as contas dos administradores e demais responsáveis por dinheiros, bens e valores públicos da administração direta e indireta, incluídas as fundações e sociedades instituídas e mantidas pelo Poder Público federal, e as contas daqueles que derem causa a perda, extravio ou outra irregularidade de que resulte prejuízo ao erário público.
	52. Por outro lado, nos termos do artigo 5º da IN 71/TCU: 
É pressuposto para instauração de tomada de contas especial a existência de elementos fáticos e jurídicos que indiquem a omissão no dever de prestar contas e/ou dano ou indício de dano ao erário (NR) (todo o art.) (Instrução Normativa nº 76, de 23/11/2016, DOU de 12/12/2016) . Parágrafo único. O ato que determinar a instauração da tomada de contas especial, deverá indicar, entre outros: I - os agentes públicos omissos e/ou os supostos responsáveis (pessoas físicas e jurídicas) pelos atos que teriam dado causa ao dano ou indício de dano identificado.
	53. Alega, dessa forma, que não havendo qualquer vínculo entre o particular e o gestor público, não haveria que se falar em julgamento de contas por esse Tribunal, ao qual compete julgar as contas nos estritos limites da competência constitucionalmente estabelecida.
	Análise
	54. A norma que instituiu o PFPB atribuiu ao programa, expressamente, a natureza de convênio, e não de contrato. Assim, ao assumir voluntariamente o múnus público de gestão de recursos do PFPB, o particular se submete à obrigação de prestar contas, conforme disposto no artigo 70, parágrafo único, da Constituição, e, eventual responsabilização em caso de mau uso dos recursos geridos, consoante dispõe o artigo 71, inciso II, da CF/1988 (Acórdão 5259/2018-TCU-Primeira Câmara, Relator Ministro Vital do Rêgo) .
	55. Conforme art. 8º da Lei. 8.443/1992, diante da omissão no dever de prestar contas, da não comprovação da aplicação dos recursos repassados pela União, na forma prevista no inciso VII do art. 5° desta Lei, da ocorrência de desfalque ou desvio de dinheiros, bens ou valores públicos, ou, ainda, da prática de qualquer ato ilegal, ilegítimo ou antieconômico de que resulte dano ao Erário, a autoridade administrativa competente, sob pena de responsabilidade solidária, deverá imediatamente adotar providências com vistas à instauração da tomada de contas especial para apuração dos fatos, identificação dos responsáveis e quantificação do dano.
	56. Não assiste, portanto, razão à defendente.
	Segunda
	57. Alega que estaria consumada a prescrição quinquenal, já que a presente TCE visaria a condenação da defendente ao pagamento de débitos com datas apontadas entre 12/3/2012 e 31/8/2015.
	Análise
	58. Em relação à prescrição, o Supremo Tribunal Federal - STF, no Recurso Extraordinário - RE 636.886, fixou a tese, com repercussão geral reconhecida, de que 'é prescritível a pretensão de ressarcimento ao erário fundada em decisão de Tribunal de Contas' (Tema 899) . Posteriormente, o próprio TCU regulamentou o assunto por meio da Resolução TCU 344, de 11/10/2022, publicada em 21/10/2022, à luz do disposto na Lei 9.873/1999, estabelecendo que 'prescrevem em cinco anos as pretensões punitiva e de ressarcimento' nos processos de controle externo, conforme o art. 2º, da referida norma.
	59. Quanto ao termo inicial da contagem do prazo prescricional, o art. 4º prevê o seguinte:
'Art. 4° O prazo de prescrição será contado:
I - da data em que as contas deveriam ter sido prestadas, no caso de omissão de prestação de contas;
II - da data da apresentação da prestação de contas ao órgão competente para a sua análise inicial;
III - do recebimento da denúncia ou da representação pelo Tribunal ou pelos órgãos de controle interno, quanto às apurações decorrentes de processos dessa natureza;
IV - da data do conhecimento da irregularidade ou do dano, quando constatados em fiscalização realizada pelo Tribunal, pelos órgãos de controle interno ou pelo próprio órgão ou entidade da Administração Pública onde ocorrer a irregularidade;
V - do dia em que tiver cessado a permanência ou a continuidade, no caso de irregularidade permanente ou continuada.'
	60. No que se refere às causas de interrupção da prescrição, o art. 5º dispõe:
'Art. 5º A prescrição se interrompe:
I - pela notificação, oitiva, citação ou audiência do responsável, inclusive por edital; 
II - por qualquer ato inequívoco de apuração do fato;
III - por qualquer ato inequívoco de tentativa de solução conciliatória; 
IV - pela decisão condenatória recorrível.
§ 1° A prescrição pode se interromper mais de uma vez por causas distintas ou por uma mesma causa desde que, por sua natureza, seja repetível no curso do processo.
§ 2° Interrompida a prescrição, começa a correr novo prazo a partir do ato interruptivo.
§ 3º Não interrompem a prescrição o pedido e concessão de vista dos autos, emissão de certidões, prestação de informações, juntada de procuração ou subestabelecimento e outros atos de instrução processual de mero seguimento do curso das apurações.'
	61. No caso concreto, por se tratar de irregularidade continuada, o termo inicial da contagem do prazo prescricional é a data do último fato gerador (art. 4º, V) : 31/8/2015.
	62. Ademais, verificam-se, nos presentes autos, os seguintes eventos processuais interruptivos da prescrição, ocorridos tanto na fase interna, quanto na fase externa desta TCE:
	62.1. Fase interna:
	a)	notificação para apresentação de defesa, expedida em 20/3/2017 (peça 3) e entregue em 31/3/2017 (peças 4) ; 
	b)	emissão do Relatório de Auditoria nº 16946, em 6/6/2017 (peças 6-8) ;
	c)	notificações de cobrança, expedidas em 6/10/2017 (peças 12-13) e entregues em 22/11/2017 (peça 14) ;
	d)	despacho de instauração da TCE, emitido em 29/7/2020 (peça 19) ;
	e)	emissão do Relatório Completo do Tomador de Contas Especial nº 381/2020, em 4/8/2020 (peça 21) ;
	f)	emissão do Relatório da CGU nº 2222/2020, em 20/11/2020 (peça 24) .
	62.2. Fase externa:
	a)	autuação da Tomada de Contas Especial no âmbito do Tribunal de Contas da União, em 29/1/2021;
	b)	instrução com proposta de citação, em 4/6/2021 (peças 30-32) ; 
	c)	citação, realizada no âmbito do TCU, em 28/6/2021 (peça 36) e entregue em 29/6/2021 (peça 37) .
	63. Ao se analisar o termo inicial da contagem do prazo de prescrição, bem como a sequência de eventos processuais indicados no item anterior, os quais têm o condão de interromper a fluência do prazo prescricional, nos termos do art. 5º da Resolução TCU n. 344/2022, conclui-se que não houve o transcurso do prazo de 5 (cinco) anos entre cada evento processual e o seguinte. Portanto, levando-se em consideração o entendimento do STF acima mencionado, bem como a vigente regulamentação do Tribunal, não ocorreu, nos autos, a prescrição da pretensão sancionatória e ressarcitória para o TCU.
	64. Não assiste, dessa forma, razão à defendente
	Terceira
	65. Alega que estaria consumada também a prescrição intercorrente, já que o processo administrativo teria permanecido paralisado por prazo superior a 3 (três) anos, sem que tivesse havido despacho ou julgamento. Alega que após a conclusão da auditoria o processo teria permanecido paralisado por prazo superior a 3 anos, até a instauração da presente tomada de contas especial.
	Análise
	66. Conforme se verifica na análise da alegação anterior, não houve o transcurso do prazo de 3 (três) anos entre cada evento processual e o seguinte, e consequentemente não ocorreu a prescrição intercorrente. 
	67. Não assiste, dessa forma, razão à defendente.
	Quarta
	68. Alega que o simples fato de a empresa ter sido constituída sob a forma de firma individual não autorizaria a responsabilização de sua titular, pessoa física, pelo pagamento das quantias aqui perquiridas. Alega que, além da regular constituição da empresa, da inscrição no CNPJ, seria certo que jamais teria havido abuso de direito ou qualquer outro motivo que legitimasse a pretendida responsabilização pessoal da defendente.
	Análise
	69. Devido ao caráter convenial conferido à relação entre o poder público e o particular no âmbito do Programa Farmácia Popular do Brasil, conforme claramente explicitado nas Portarias que o regem, a jurisprudência do TCU tem se solidificado no sentido de que sejam responsabilizados, além da pessoa jurídica, também seus administradores, pessoalmente, a comprovar a regular aplicação dos recursos públicos desse programa submetidos às suas decisões. Nesse diapasão, acerca das irregularidades constatadas na execução do PFPB, julgados recentes do TCU, a exemplo dos Acórdãos 3.796/2020-TCU-Primeira Câmara (Relator Ministro Vital do Rêgo) , 2.395/2020-TCU-Primeira Câmara (Relator Ministro-Substituto Weder de Oliveira) , e 2.386/2020-TCU-Primeira Câmara (Relator Ministro Augusto Sherman) , têm responsabilizado a pessoa jurídica da farmácia/drogaria credenciada em solidariedade com a pessoa física dos seus administradores, não pelo instituto da desconsideração da personalidade jurídica, mas pela obrigação de prestar contas decorrente da natureza convenial da relação jurídica estabelecida. 
	70. Sobre o assunto é claro o voto condutor do Acórdão 5259/2018-TCU-Primeira Câmara, (Relator Ministro Vital do Rêgo) :
'Com relação à matéria de fato, como bem ressaltou o MPTCU, a norma que instituiu o PFPB (art. 2º, inciso II, da Portaria 184/2011, sucedido pelo art. 2º, inciso II, Portaria 111/2016) atribuiu ao programa, expressamente, a natureza de convênio, por meio do qual é outorgado ao particular (farmácia ou drogaria integrante da rede privada) a gestão de recursos públicos. Assim, ao assumir voluntariamente o múnus público de gestão de recursos do PFPB, o particular se submete à obrigação de prestar contas, conforme disposto no artigo 70, parágrafo único, da Constituição, e, eventual responsabilização em caso mau uso dos recursos geridos, consoante dispõe o artigo 71, inciso II, da CF/1988.
Nesse contexto, compartilho o entendimento do MPTCU, no sentido de que, ao se considerar a gestão de recursos públicos no âmbito de uma pessoa jurídica de direito privado, as decisões das pessoas naturais administradoras dessa pessoa jurídica determinam a destinação a ser dada àqueles recursos públicos. Isso faz com que, além da pessoa jurídica, também seus administradores sejam obrigados, pessoalmente, a comprovar a regular aplicação dos recursos públicos submetidos às suas decisões, a exemplo do que deliberou esta Corte no Acórdão 8969/2016-TCU-Segunda Câmara (Relator Ministro Raimundo Carreiro) .'
	71. Nos casos em que o estabelecimento comercial farmacêutico possui a natureza jurídica de empresa individual, o art. 2º do Decreto-Lei 1.706, de 23 de outubro de 1979, esclarece que as empresas individuais se equiparam a pessoa jurídica apenas para fins fiscais. Dessa forma, por não ser efetivamente uma pessoa jurídica, responde apenas a pessoa física do empresário individual.
	72. Nesse sentido se manifestou o Ministro Vital do Rego no voto condutor do Acórdão 4508/2020-TCU-Primeira Câmara:
'19.  Não há dúvidas, na jurisprudência desta Corte de Contas, que a empresa individual não tem personalidade diversa e separada do titular, constituindo-se como única pessoa com único patrimônio, tanto assim que é desnecessária a desconsideração da personalidade jurídica para a condenação de responsável empresário individual. Nesse sentido, os Acórdão 2386/2020-TCU-Primeira Câmara (relator Min. Augusto Sherman) , 4.476/2019-TCU-2ª Câmara (Min. Subst. Marcos Bemquerer) , 8.698/2019-TCU-2ª Câmara (relator Min. Aroldo Cedraz) , 3.201/2018-TCU-2ª Câmara (relator Min. Aroldo Cedraz) , 10.922/2016-TCU-2ª Câmara (Min. Subst. André de Carvalho) , 4.784/2014-TCU1ª Câmara (Min. Benjamin Zymler) e 2.737/2013-TCU-Plenário (Rel. Min. José Jorge) , 1.563/2012TCU-Plenário (Min. Subst. Marcos Bemquerer) , dentre outros.' 
	73. Esse mesmo entendimento é espelhado na doutrina e jurisprudência pátrias, onde o empresário individual, conquanto esteja inscrito no Cadastro Nacional de Pessoas Jurídicas, não é considerado pessoa jurídica, pois equivale a um comerciante exercendo atos de comércio individualmente. Nesse decisum, ao acatar sugestão do representante do Ministério Público, o relator, ao tempo que destacou que o responsável é a pessoa física, adotou posicionamento no sentido de que todas as referências ao empresário individual no processo trarão o seu CPF e o seu CNPJ.
	74. Não assiste, dessa forma, razão à defendente.
	Quinta
	75. Alega não ter ocorrido as irregularidades apontadas, já que as notas fiscais e os cupons vinculados solicitados teriam sido apresentados durante a auditoria, os quais comprovariam não ter havido qualquer irregularidade no registro de dispensação dos medicamentos. Alega também que, com relação à dispensação de medicamentos em nome de pessoas falecidas, não havia como prever se o beneficiário do PFPB já havia falecido.
	Análise
	76. A defendente foi citada em virtude de irregularidades nas dispensações e/ou na documentação comprobatória de dispensações de medicamentos do Programa Farmácia Popular do Brasil, caracterizadas por:
a)	registro de dispensação de medicamentos sem notas fiscais que comprovem a aquisição;
b)	registro de dispensação de medicamentos em nome de pessoas falecidas; e
c)	não apresentação de cópia do cupom fiscal, cupom vinculado e/ou irregularidades em cupons e prescrições médicas.
	77. A irregularidade consubstanciada no 'registro de dispensação de medicamentos sem a comprovação da aquisição por meio de notas fiscais' ocorre em virtude de as farmácias/drogarias solicitarem autorização para dispensar um medicamento com um determinado código EAN (código de barras) e não comprovarem posteriormente que esse medicamento de fato existia em estoque ou que tenha sido adquirido, não apresentando a respectiva nota fiscal ou apresentando a de um medicamento com código EAN diferente.
	78. Conforme art. 17 da Portaria GM/MS nº 971/2012, vigente à época, a autorização de dispensação de medicamentos e correlatos será processada por meio eletrônico, em tempo real, com base no código de barras (EAN) disposto na embalagem do medicamento e/ou correlato. Dessa forma, não pode a farmácia dispensar um medicamento com código EAN diferente do que foi autorizado.
	79. De forma a se comprovar que o medicamento foi de fato dispensado ao beneficiário, é necessário apresentar a nota fiscal de aquisição, devendo o código de barras do medicamento adquirido ser igual ao do dispensado. Caso o medicamento dispensado não possua nota fiscal de aquisição, é caracterizada, nos termos do art. 40 da Portaria GM/MS nº 971/2012, prática de irregularidade, considerando-se indevido o ressarcimento recebido em virtude da dispensação de medicamento inexistente, devendo o estabelecimento, conforme art. 43, recolher aos cofres públicos o débito correspondente ao valor repassado.
	80. Por fim, conforme voto proferido pelo Ministro-Substituto Weder de Oliveira no Acórdão 4282/2022-TCU-Primeira Câmara, de sua relatoria, a não apresentação das notas fiscais de aquisição dos medicamentos dispensados constitui falha de natureza grave, que impede a comprovação da compatibilidade entre o que foi adquirido dos fornecedores e o que foi dispensado, e, portanto, a regularidade dos pagamentos pleiteados e efetuados pelo ministério. Na mesma linha, o Ministro Jorge Oliveira no voto do Acórdão 4278/2022-TCU-Primeira Câmara, de sua relatoria, entendeu que a ausência dessa documentação não constitui mera falha formal, mas é fator essencial para a demonstração do necessário nexo entre a compra dos medicamentos pela farmácia e a respectiva venda aos clientes.
	81. Com relação ao 'registro de dispensação de medicamentos em nome de pessoas falecidas', embora não seja possível prever se o beneficiário do PFPB já havia falecido, o art. 23 da Portaria GM/MS nº 971/2012, vigente à época, estabelecia que:
'Art. 23. Para a comercialização e a dispensação dos medicamentos e/ou correlatos no âmbito do PFPB, as farmácias e drogarias devem obrigatoriamente observar as seguintes condições:
I - apresentação pelo paciente, de documento oficial com foto no qual conste o seu número de CPF, e sua fotografia; e
II - apresentação de prescrição médica, no caso de medicamentos, ou prescrição, laudo ou atestado médico, no caso de correlatos, com as seguintes informações:
a) número de inscrição do médico no CRM, assinatura e carimbo médico e endereço do estabelecimento de saúde;
b) data da expedição da prescrição médica; e
c) nome e endereço residencial do paciente.
	82.	Ainda, de acordo com o art. 28 da mesma Portaria: 
Art. 28. Fica dispensada a obrigatoriedade da presença física do paciente, titular da prescrição, laudo ou atestado médico, quando se enquadrar nas seguintes condições:
I - incapacidade nos termos dos art. 3º e 4º do Código Civil, desde que comprovado; e
II - pessoas idosas, com idade igual ou superior a 60 anos.
§ 1º A dispensação dos medicamentos e/ou correlatos, nos casos previstos nos incisos I e II do 'caput', somente será realizada mediante apresentação dos seguintes documentos:
I - do paciente, titular da receita, de documento oficial com foto, o qual conste o seu número de CPF, salvo menor de idade que permite a apresentação da certidão de nascimento; e
II - do representante legal, o qual assumirá, juntamente com o estabelecimento, as responsabilidades pela efetivação da transação: CPF e RG'
	83. Para se eximir da responsabilidade pelo registro de dispensação de medicamentos em nome de pessoas falecidas é necessário apresentar documentação que identifique o responsável pela compra, bem como as demais documentações exigidas, o que não ocorreu no caso em tela.
	84. Por fim, a 'não apresentação de cópia do cupom fiscal, cupom vinculado e/ou irregularidades em cupons e prescrições médicas' impede que seja verificada a regularidade das dispensações realizadas e caracteriza, conforme o art. 40 da Portaria GM/MS nº 971/2012, prática de irregularidade, devendo o estabelecimento, nos termos do art. 43, recolher aos cofres públicos o débito correspondente ao Valor de Referência repassado pelo Ministério da Saúde nas transações consideradas irregulares, sem prejuízo da multa prevista no art. 45.
	85. Não assiste, dessa forma, razão à defendente, já que, ao contrário do alegado, não foram apresentadas todas as notas fiscais, cupons vinculados e prescrições médicas solicitados.
	Culpabilidade
	86. No âmbito do TCU, é considerado de boa-fé o responsável que, embora tenha concorrido para o dano ao erário ou outra irregularidade, seguiu as normas pertinentes, os preceitos e os princípios do direito. A análise, portanto, é feita sob o ponto de vista objetivo, sem que seja necessária a comprovação de má-fé (dolo) , mas apenas da ausência de boa-fé objetiva (Acórdão 7936/2018-TCU-Segunda Câmara, Relator Ministro-Substituto Augusto Sherman) .
	87. Dessa forma, não é possível atestar a boa-fé da responsável, já que o dano decorreu justamente do descumprimento das normas e princípios do Programa Farmácia Popular do Brasil - PFPB. É possível afirmar que a responsável tinha consciência da ilicitude dos atos, haja vista ter assinado termo de adesão no qual requereu a habilitação nas condições estabelecidas pela Portaria que rege o Programa, da qual declarou expressamente estar ciente de todo o conteúdo e exigências, as quais aceitou e se comprometeu a cumprir.
	CONCLUSÃO
	88. Em face da análise promovida na seção 'Exame Técnico', propõe-se rejeitar as alegações de defesa apresentadas pela Sra. Maria Helena Verenka Loures (CPF XXX.880.799-XX, CNPJ 06.372.144/0001-55) , uma vez que não foram suficientes para sanear as irregularidades a ela atribuídas.
	89. Por fim, inexistindo nos autos elementos que demonstrem a boa-fé da responsável ou a ocorrência de outros excludentes de culpabilidade, conforme exposto na seção 'Culpabilidade', devem suas contas ser, desde logo, julgadas irregulares, nos termos do art. 202, § 6º, do Regimento Interno/TCU, procedendo-se à sua condenação em débito e à aplicação da multa prevista no art. 57 da Lei 8.443/1992.
	PROPOSTA DE ENCAMINHAMENTO
	90. Diante do exposto, submetem-se os autos à consideração superior, propondo:
a)	rejeitar as alegações de defesa apresentadas pela empresária individual Maria Helena Verenka Loures;
b)	com fundamento nos arts. 1º, inciso I, 16, inciso III, alíneas 'b' e 'c', da Lei 8.443/1992 c/c os arts. 19 e 23, inciso III, da mesma Lei, e com arts. 1º, inciso I, 209, inciso II e III, 210 e 214, inciso III, do Regimento Interno, que sejam julgadas irregulares as contas da empresária individual Maria Helena Verenka Loures, e condená-la ao pagamento das quantias a seguir especificadas, com a fixação do prazo de quinze dias, a contar das notificações, para comprovar, perante o Tribunal (art. 214, inciso III, alínea 'a', do Regimento Interno) , o recolhimento das dívidas aos cofres do Fundo Nacional de Saúde, atualizadas monetariamente e acrescidas dos juros de mora, calculados a partir das datas discriminadas, até a data dos recolhimentos, na forma prevista na legislação em vigor, abatendo-se, na oportunidade, os valores já ressarcidos:
	DATA DA OCORRÊNCIA
	VALOR ORIGINAL (R$) 

	12/03/2012
	         63,90 

	12/03/2012
	     6.685,09 

	27/03/2012
	     6.735,51 

	27/04/2012
	     6.170,87 

	27/04/2012
	       158,49 

	12/06/2012
	       433,62 

	14/06/2012
	       376,65 

	27/07/2012
	       701,46 

	27/07/2012
	       611,76 

	23/08/2012
	       772,80 

	23/08/2012
	       174,96 

	23/08/2012
	         8,91 

	10/09/2012
	       80,19 

	10/09/2012
	     1.553,05 

	08/10/2012
	     1.814,89 

	08/10/2012
	       187,11 

	08/11/2012
	       469,66 

	08/11/2012
	         26,73 

	18/12/2012
	       174,15 

	18/12/2012
	    1.652,30 

	18/12/2012
	          9,60 

	30/12/2012
	      228,42 

	30/12/2012
	   9.221,72 

	19/02/2013
	      148,23 

	07/03/2013
	   5.979,25 

	14/03/2013
	 13.364,23 

	14/03/2013
	        53,46 

	14/03/2013
	        54,27 

	14/03/2013
	       97,78 

	08/04/2013
	11.097,43 

	08/04/2013
	    233,50 

	16/04/2013
	     26,73 

	16/04/2013
	   175,77 

	31/05/2013
	9.453,63 

	31/05/2013
	  119,52 

	31/05/2013
	  113,28 

	04/06/2013
	9.795,89 

	04/06/2013
	  614,79 

	04/06/2013
	    72,40 

	04/06/2013
	    41,31 

	01/07/2013
	  614,79 

	01/07/2013
	    27,54 

	02/07/2013
	7.957,56 

	02/07/2013
	    82,90 

	26/07/2013
	  267,30 

	26/07/2013
	  108,23 

	29/07/2013
	7.871,74 

	29/07/2013
	  191,86 

	30/08/2013
	8.063,71 

	30/08/2013
	    13,77 

	30/08/2013
	      5,30 

	30/08/2013
	    94,46 

	01/10/2013
	.900,67 

	01/10/2013
	303,28 

	02/10/2013
	149,85 

	12/11/2013
	     9.690,71 

	12/11/2013
	     1.548,72 

	12/11/2013
	        231,42 

	12/11/2013
	          25,56 

	12/11/2013
	          26,73 

	06/12/2013
	     2.311,74 

	06/12/2013
	   11.202,56 

	06/12/2013
	        275,76 

	06/12/2013
	          64,80 

	06/12/2013
	          25,56 

	30/12/2013
	     2.000,70 

	30/12/2013
	          45,36 

	30/12/2013
	     8.932,69 

	30/12/2013
	        138,44 

	07/02/2014
	        255,76 

	07/02/2014
	     9.273,69 

	28/02/2014
	          27,54 

	28/02/2014
	     1.025,46 

	28/02/2014
	     8.710,01 

	28/02/2014
	     1.149,39 

	28/02/2014
	        151,16 

	28/02/2014
	          38,78 

	16/04/2014
	     1.509,03 

	16/04/2014
	     9.444,42 

	16/04/2014
	          11,98 

	16/04/2014
	         13,77 

	12/05/2014
	    8.678,85 

	12/05/2014
	   1.526,85 

	12/05/2014
	        26,73 

	12/05/2014
	        31,36 

	30/05/2014
	   8.265,60 

	30/05/2014
	        13,77 

	30/05/2014
	   1.506,60 

	30/05/2014
	      133,94 

	07/07/2014
	   8.793,44 

	07/07/2014
	        26,73 

	07/07/2014
	        50,80 

	07/07/2014
	  1.093,50 

	31/07/2014
	     7.957,31 

	01/08/2014
	     1.032,75 

	01/08/2014
	          26,73 

	01/09/2014
	     8.775,11 

	01/09/2014
	          78,78 

	09/09/2014
	         13,77 

	09/09/2014
	    1.232,01 

	01/10/2014
	  11.004,53 

	01/10/2014
	         14,40 

	02/10/2014
	    1.175,31 

	03/11/2014
	       364,50 

	03/11/2014
	    5.145,59 

	03/11/2014
	         19,20 

	28/11/2014
	       121,50 

	28/11/2014
	         27,54 

	01/12/2014
	    6.406,26 

	01/12/2014
	         42,58 

	14/01/2015
	    4.022,00 

	14/01/2015
	       106,92 

	14/01/2015
	        40,50 

	14/01/2015
	        28,76 

	03/03/2015
	   2.770,35 

	03/03/2015
	        80,19 

	02/04/2015
	   4.167,40 

	02/04/2015
	      106,92 

	05/05/2015
	   5.580,00 

	05/05/2015
	      187,11 

	12/06/2015
	    5.789,20 

	15/06/2015
	       320,76 

	03/07/2015
	    4.743,65 

	06/07/2015
	      389,61 

	05/08/2015
	  5.644,20 

	06/08/2015
	     417,96 

	31/08/2015
	       67,23 

	31/08/2015
	  4.456,30 

c)	aplicar à Sra. Maria Helena Verenka Loures a multa prevista no art. 57 da Lei 8.443/1992 c/c o art. 267 do Regimento Interno, com a fixação do prazo de quinze dias, a contar das notificações, para comprovar, perante o Tribunal (art. 214, inciso III, alínea 'a', do Regimento Interno) , o recolhimento das dívidas aos cofres do Tesouro Nacional, atualizadas monetariamente desde a data do Acórdão até a dos efetivos recolhimentos, se forem pagas após o vencimento, na forma da legislação em vigor;
d)	autorizar, desde logo, nos termos do art. 28, inciso II, da Lei 8.443/1992, a cobrança judicial das dívidas, caso não atendidas as notificações;
e)	autorizar, desde logo, e com fundamento no art. 26, da Lei 8.443/1992 c/c o art. 217, do Regimento Interno do TCU, caso seja do interesse da responsável, o parcelamento das dívidas em até 36 parcelas, devendo incidir, sobre cada uma, os encargos legais devidos, sem prejuízo de alertá-lo de que, caso opte por essa forma de pagamento, a falta de comprovação do recolhimento de qualquer parcela implicará o vencimento antecipado do saldo devedor, nos termos do art. 26, parágrafo único, e 59, da Lei 8.443/1992 c/c o art. 217, § 2º, do Regimento Interno do TCU;
f)	enviar cópia do Acórdão que vier a ser prolatado à Procuradoria da República no Estado do Paraná, nos termos do § 3º do art. 16 da Lei 8.443/1992, c/c o § 7º do art. 209 do Regimento Interno do TCU, para adoção das medidas cabíveis, e ao Fundo Nacional de Saúde e aos responsáveis, para ciência, e informar-lhes que a deliberação, acompanhada do Relatório e do Voto que a fundamenta, está disponível para a consulta no endereço www.tcu.gov.br/acordaos, além de esclarecer que, caso requerido, o TCU poderá fornecer sem custos as correspondentes cópias, de forma impressa;
g)	 informar à Procuradoria da República no Estado do Paraná que, nos termos do parágrafo único do art. 62 da Resolução TCU 259/2014, os procuradores e membros do Ministério Público credenciados nesta Corte podem acessar os presentes autos de forma eletrônica e automática, ressalvados apenas os casos de eventuais peças classificadas como sigilosas, as quais requerem solicitação formal." 
	É o Relatório.

Hamidy Omar Safadi Kassmas (44400/OAB-PR) representando Maria Helena Verenka Loures.

Subprocurador-Geral Lucas Rocha Furtado.

TOMADA DE CONTAS ESPECIAL (TCE). RECURSOS DO SISTEMA ÚNICO DE SAÚDE (SUS). IRREGULARIDADES NAS DISPENSAÇÕES E/OU NA DOCUMENTAÇÃO COMPROBATÓRIA DE DISPENSAÇÕES DE MEDICAMENTOS DO PROGRAMA FARMÁCIA POPULAR DO BRASIL. CITAÇÃO. REJEIÇÃO DAS ALEGAÇÕES DE DEFESA. CONTAS IRREGULARES. DÉBITO E MULTA. CIÊNCIAS.

TOMADA DE CONTAS ESPECIAL (TCE)

Unidade Especializada em Auditoria de Tomada de Contas Especial (AudTCE).

Trata-se de Tomada de Contas Especial (TCE) instaurada pelo Fundo Nacional de Saúde do Ministério da Saúde (FNS/MS) em desfavor da empresária individual Maria Helena Verenka Loures, em razão da aplicação irregular de recursos do Sistema Único de Saúde (SUS) no âmbito do Programa Farmácia Popular do Brasil - Aqui Tem Farmácia Popular (PFPB) , no período de 13/3/2012 a 31/8/2015, o que teria ocasionado um prejuízo de R$ 304.213,11, em valores históricos, aos cofres do FNS.
2.	O motivo ensejador para a instauração da presente TCE está materializado pelo mencionado prejuízo causado pela empresária individual, Sra. Maria Helena Verenka Loures, tendo em vista irregularidades que contrariaram as normas vigentes à época, especialmente a Portaria GM/MS nº  184/2011, vigente de 3/2/2011 a 14/5/2012, e a Portaria GM/MS nº 971/2012, vigente de 15/5/2012 a 27/1/2016, frente às constatações apontadas no Relatório de Auditoria nº 16946 do Departamento Nacional de Auditoria do SUS - Denasus (peça 6) e consolidadas na Matriz de Responsabilização acostada pelo órgão instaurador (peça 20) .
3.	No âmbito do TCU, consoante instrução da então Secretaria de Controle Externo de Tomada de Contas Especial (SecexTCE) de peça 30 e ofícios de citação de peças 35 e 36, a Sra. Maria Helena Verenka Loures (CPF 752.880.799-00, CNPJ 06.372.144/0001-55) , na condição de empresária individual, foi citada em decorrência de irregularidade nas dispensações e/ou na documentação comprobatória de dispensações de medicamentos do PFPB, caracterizada por: i) registro de dispensação de medicamentos sem notas fiscais que comprovem a aquisição; ii) registro de dispensação de medicamentos em nome de pessoas falecidas; e iii) não apresentação de cópia do cupom fiscal vinculado e/ou irregularidades em cupons e prescrições médicas.
4.	Regularmente notificada da citação (peças 37 e 38) , a Sra. Maria Helena Verenka Loures apresentou defesa (peça 40) . Em síntese, alega a responsável que: i) o instituto da Tomada de Contas Especial seria inaplicável a particulares; ii) estaria consumada tanto a prescrição quinquenal como a intercorrente; iii) o simples fato de a empresa ter sido constituída sob a forma de firma individual não autorizaria a responsabilização de sua titular, pessoa física, pelo pagamento das quantias aqui perquiridas; iv) não teria ocorrido as irregularidades apontadas, já que as notas fiscais e os cupons vinculados solicitados teriam sido apresentados durante a auditoria, os quais comprovariam não ter havido qualquer irregularidade no registro de dispensação dos medicamentos; e v) não havia como prever se o beneficiário do PFPB já havia falecido.
5.	Ao analisar as alegações constantes da defesa de peça 40, a então SecexTCE entendeu que não assiste razão à defendente, pois:
5.1.	A norma que instituiu o PFPB atribuiu ao programa, expressamente, a natureza de convênio, e não de contrato. Assim, ao assumir voluntariamente o múnus público de gestão de recursos do PFPB, o particular se submete à obrigação de prestar contas, conforme disposto no art. 70, parágrafo único, da Constituição Federal, bem como à eventual responsabilização em caso de mau uso dos recursos geridos, consoante dispõe o art. 71, inciso II, da CF/1988 (Acórdão 5259/2018-TCU-Primeira Câmara, Relator Ministro Vital do Rêgo) .
5.2.	Com fundamento na Resolução-TCU nº 344, de 11 de outubro de 2022 (Acórdão 2285/2022-TCU-Plenário, Relator Ministro Antônio Anastasia) , que regulamenta no âmbito deste Tribunal a prescrição para o exercício das pretensões punitiva e de ressarcimento, não houve o transcurso dos prazos previstos (de cinco anos a partir do termo a quo e sem interrupções ou de três anos entre cada evento processual e o seguinte) , de modo que não ocorreu, no presente caso concreto, a prescrição da pretensão sancionatória e ressarcitória do TCU nem ocorreu a prescrição intercorrente.
5.3.	Devido ao caráter convenial conferido à relação entre o poder público e o particular no âmbito do PFPB, conforme claramente explicitado nas portarias que o regem, a jurisprudência do TCU tem se solidificado no sentido de que sejam responsabilizados, além da pessoa jurídica, também seus administradores, pessoalmente, a comprovar a regular aplicação dos recursos públicos desse programa submetidos às suas decisões.
5.4.	Ao contrário do alegado pela responsável, não foram apresentadas todas as notas fiscais, cupons vinculados e prescrições médicas solicitadas. A não apresentação de cópia do cupom fiscal, cupom vinculado e/ou irregularidades em cupons e prescrições médicas impede que seja verificada a regularidade das dispensações realizadas e caracteriza prática de irregularidade, conforme o art. 40 da Portaria GM/MS 971/2012, devendo o estabelecimento, nos termos do art. 43, recolher aos cofres públicos o débito correspondente ao Valor de Referência repassado pelo Ministério da Saúde nas transações consideradas irregulares, sem prejuízo da multa prevista no art. 45 do mesmo normativo.
5.5.	Para se eximir da responsabilidade pelo registro de dispensação de medicamentos em nome de pessoas falecidas, necessário se faz apresentar documentação que identifique o responsável pela compra, bem como as demais documentações exigidas (vide art. 28 da Portaria GM/MS 971/2012, vigente à época) , o que não ocorreu no caso em tela.
6.	Diante disso e inexistindo nos autos elementos que demonstrem a boa-fé da aludida responsável ou a ocorrência de outros excludentes de culpabilidade, propõe a então SecexTCE: i)  rejeitar as alegações de defesa apresentadas pela empresária individual Maria Helena Verenka Loures ; ii) julgar irregulares as contas da referida empresária individual, condená-la ao pagamento das quantias especificadas na alínea "b" do item 90 da instrução de peça 56, reproduzida no relatório precedente, e lhe aplicar a multa prevista no art. 57 da Lei 8.443/1992; iii) autorizar, desde logo, a cobrança judicial das dívidas, caso não atendidas as notificações, e o parcelamento das dívidas em até 36 parcelas, caso seja do interesse da responsável; iv) o envio de cópia da decisão à Procuradoria da República no Estado do Paraná, para adoção das medidas cabíveis, e ao Fundo Nacional de Saúde e aos responsáveis, para ciência; e v) informar à Procuradoria da República no Estado do Paraná que os procuradores e membros do Ministério Público credenciados nesta Corte podem acessar os presentes autos de forma eletrônica e automática, ressalvados apenas os casos de eventuais peças classificadas como sigilosas, as quais requerem solicitação formal.
7.	Feita essa contextualização, passo ao exame de mérito para acolher e incorporar às minhas razões de decidir os exames realizados e encaminhamentos propostos pela unidade técnica especializada, anuídos pelo Parquet junto ao Tribunal. A análise empreendida pela então SecexTCE abordou com propriedade os elementos e argumentos consignados pela responsável, de modo que acrescento apenas os comentários a seguir.
8.	No tocante à prescrição, correto o exame da então SecexTCE, alicerçado na recente Resolução-TCU 344/2022, por meio do qual a Corte de Contas regulamentou o assunto. Conforme bem pontuou a unidade técnica, por se tratar de irregularidade continuada, o termo inicial da contagem do prazo prescricional, consoante art. 4º, inciso V, da mencionada norma, é a data do último fato gerador, ou seja, 31/8/2015. 
9.	Assim, ao se analisar o termo inicial da contagem do prazo de prescrição, bem como a sequência de eventos processuais tanto da fase interna como da fase externa desta TCE, devidamente registrados nos subitens 29.1 e 29.2 da instrução de peça 56, transcrita no relatório precedente, os quais têm o condão de interromper a fluência do prazo prescricional, nos termos do art. 5º da Resolução-TCU 344/2022, verifica-se que não houve o transcurso do prazo previsto de cinco anos a partir do termo a quo e sem interrupções entre cada evento processual e o seguinte, ou seja, não ocorreu, no presente caso concreto, a prescrição da pretensão sancionatória e ressarcitória do TCU.
10.	De igual forma, considerando os eventos processuais interruptivos da prescrição na fase externa (vide o citado subitem 29.2 da instrução da então SecexTCE) , verifica-se que não houve o transcurso do prazo de 3 (três) anos entre cada evento processual e o seguinte e, consequentemente, não ocorreu a prescrição intercorrente.
11.	Quanto à responsabilização, destaco que há elementos probatórios nos autos que autorizam responsabilizar a Sra. Maria Helena Verenka Loures, na condição de empresária individual, ou seja, há nos autos elementos para individualizar as condutas, o nexo de causalidade entre estas e as irregularidades geradoras do dano, bem como está caracterizada a atuação, no mínimo culposa, da citada responsável, conforme resumido na matriz de responsabilização anexa a instrução da então SecexTCE (peça 56, p. 20) e demonstrado na descrição das ocorrências (item 37.1, alíneas "a", "b" e "c" da mencionada instrução) .
12.	De fato, cabia à referida responsável demonstrar, por meio da documentação exigida nos normativos do PFPB, a boa e regular aplicação dos recursos públicos federais geridos no âmbito do referido programa, ainda que tais recursos financeiros lhes tenham sido repassados posteriormente à dispensação dos medicamentos, pois fora feito com base nas informações prestadas pelo estabelecimento comercial farmacêutico à luz das exigências previamente estabelecidas e aceitas pelo ente privado.
13.	Devido ao caráter convenial conferido à relação entre o poder público e o particular no âmbito do aludido programa, a jurisprudência do TCU tem se solidificado no sentido de que sejam responsabilizados, além da pessoa jurídica, também seus administradores, pessoalmente, a comprovar a regular aplicação dos recursos públicos desse programa submetidos às suas decisões.
14.	No caso em exame, uma vez que o estabelecimento comercial farmacêutico possui a natureza jurídica de empresa individual, o art. 2º do Decreto-Lei 1.706/1979 esclarece que as empresas individuais se equiparam a pessoa jurídica apenas para fins fiscais. Dessa forma, por não ser efetivamente uma pessoa jurídica, responde apenas a pessoa física do empresário individual.
15.	Apesar da jurisprudência mais recente desta Corte de Contas (Acórdão 5797/2020-TCU-Primeira Câmara, Relator Ministro Benjamin Zymler, e 1.089/2020-TCU-2ª Câmara, Relatora Ministra Ana Arraes) defender a condenação solidária da empresa individual e do empresário, sempre com o intuito de conferir maior eficácia na busca de bens e no ressarcimento em fase de execução de dívida, tendo em vista que nestes autos apenas a empresária individual foi citada, acolho o posicionamento da SecexTCE no sentido de que todas as referências ao empresário individual no processo trarão o seu CPF e o seu CNPJ.
16.	Nessa direção foi o entendimento do Ministro Vital do Rego no voto condutor do Acórdão 4508/2020-TCU-Primeira Câmara:
"19. Não há dúvidas, na jurisprudência desta Corte de Contas, que a empresa individual não tem personalidade diversa e separada do titular, constituindo-se como única pessoa com único patrimônio, tanto assim que é desnecessária a desconsideração da personalidade jurídica para a condenação de responsável empresário individual. Nesse sentido, os Acórdão 2386/2020-TCU-Primeira Câmara (relator Min. Augusto Sherman) , 4.476/2019-TCU-2ª Câmara (Min. Subst. Marcos Bemquerer) , 8.698/2019-TCU-2ª Câmara (relator Min. Aroldo Cedraz) , 3.201/2018-TCU-2ª Câmara (relator Min. Aroldo Cedraz) , 10.922/2016-TCU-2ª Câmara (Min. Subst. André de Carvalho) , 4.784/2014-TCU1ª Câmara (Min. Benjamin Zymler) , 2.737/2013-TCU-Plenário (Rel. Min. José Jorge) , 1.563/2012TCU-Plenário (Min. Subst. Marcos Bemquerer) , dentre outros." 
17.	Por fim, não é possível atestar a boa-fé da Sra. Maria Helena Verenka Loures, pois o dano decorreu justamente do descumprimento das normas e princípios do PFPB. É plausível afirmar que a responsável tinha consciência da ilicitude dos atos, haja vista ter assinado termo de adesão no qual requereu a habilitação nas condições estabelecidas pela Portaria que rege o mencionado programa, da qual declarou expressamente estar ciente de todo o conteúdo e exigências, as quais aceitou e se comprometeu a cumprir.
18.	Os fatos relatados também dão suporte ao envio de cópia da deliberação ao Procurador-Chefe da Procuradoria da República no Estado do Paraná, nos termos do § 3º do art. 16 da Lei 8.443/1992, c/c o § 7º do art. 209 do Regimento Interno do TCU, para adoção das medidas cabíveis, e ao Fundo Nacional de Saúde e aos responsáveis, para ciência.
	Ante o exposto, VOTO por que o Tribunal aprove o Acórdão que ora submeto à deliberação deste Colegiado.
TCU, Sala das Sessões, em 7 de março de 2023.
Ministro JOÃO AUGUSTO RIBEIRO NARDES
Relator